最高法院民事判決　　　　　　　　　　　　　　　九十三年度台上字第二五三三號
　　上　訴　人　甲　○
　　訴訟代理人　謝清福律師
　　　　　　　　唐月妙律師
　　被 上訴 人　乙○○
　　訴訟代理人　龔君彥律師
右當事人間請求離婚等事件，上訴人對於中華民國九十二年六月十七日台灣高等法院
第二審判決（九十一年度家上字第二八九號），提起上訴，其中關於離婚、定對未成
年子女權利義務之行使負擔、給付扶養費、非財產上之損害賠償金、家庭生活費用部
分，本院判決如下：
    主  文
原判決關於駁回給付未成年子女丙○○扶養費及家庭生活費之反訴暨該訴訟費用部分
廢棄，發回台灣高等法院。
其他上訴駁回。
第三審訴訟費用關於駁回其他上訴部分，由上訴人負擔。
    理  由
本件被上訴人主張：兩造於民國八十七年八月十七日結婚，育有長女丙○○（○○年
○○月○○日生）、長子丁○○（○○年○○月○○日生），惟上訴人多疑猜忌、具
妄想及歇斯底里之傾向，兩造經常爭吵，多次談及離婚未果；上訴人於八十八年十一
月間再度懷孕時，即搬回娘家，將丙○○帶走，並多方阻礙伊探視女兒，兩造自此處
於分居狀態，八十九年十一月一日兩造商談子女扶養探視問題時，上訴人竟毆打伊及
伊母成傷，伊將丁○○帶回台中家中，此後上訴人一再以電話騷擾伊、家人及親友，
進而侮辱、恐嚇、詛咒伊父母，對伊、伊父母均已構成不堪同居之虐待、對直系尊親
屬為虐待，致不堪為共同生活者之離婚事由，爰依民法第一千零五十二條第一項第三
款、第四款、第二項規定，求為准兩造離婚，並定對於兩造所生之子女丁○○、丙○
○權利義務之行使負擔由伊任之之判決（關於被上訴人追加之訴部分，原審為其敗訴
之判決，被上訴人未聲明不服，未繫屬本院，不予贅列）。對上訴人提起之反訴，則
以：其電話中之言語係上訴人所挑起，伊並無不負擔家庭生活費用情事，且上訴人亦
應分擔，關於未成年子女之扶養費，伊得以上訴人應負擔丁○○之扶養費抵銷等語，
資為抗辯。
上訴人則以：伊思子心切致言語不得體，但無惡意，並無侮辱情形，且被上訴人及其
父母事後已原諒伊，至錄音帶無談話對象，係被上訴人設計取證，並無證據力，被上
訴人不得以之為證據請求離婚等語，資為抗辯。並反訴主張：被上訴人與人通姦，逼
伊墮胎，誣指伊毆打被上訴人父母、惡意遺棄，揚言殺害伊，逼伊向外借錢、離婚，
每天玩股票不務正業、揚言公布伊裸照；被上訴人及其父母毆打虐待伊，依民法第一
千零五十二條第一項第二款、第三款、第四款、第五款、第六款、第二項規定，伊得
請求判決離婚及給付非財產上損害新台幣（下同）六百萬元；而被上訴人自兩造婚後
即不支付家庭生活費用，五年計應付一百二十萬元；爰求為准兩造離婚，定對於兩造
所生子女丙○○、丁○○權利義務之行使負擔由伊任之，並按月給付未成年子女扶養
費用一萬元至其成年止；暨給付七百二十萬元並加給法定遲延利息之判決（關於上訴
人反訴請求返還代繳納國宅貸款及其他代墊費用並借款九十三萬六千二百零五元本息
部分，另結）。
原審以：兩造婚姻關係存續中，育有長女丙○○、長子丁○○，有戶口名簿足據。被
上訴人主張上訴人多疑猜忌、具妄想及歇斯底里之傾向，兩造經常爭吵，多次談及離
婚未果；上訴人於八十八年十一月間再度懷孕時，即搬回娘家，將丙○○帶走，並多
方阻礙伊探視女兒，兩造自此處於分居狀態，八十九年十一月一日伊將丁○○帶回台
中家中，此後上訴人一再以電話騷擾伊、家人及親友，進而侮辱、恐嚇、詛咒伊父母
等情，已據被上訴人提出經勘驗相符之錄音帶及錄音譯文為證，上訴人亦自認係其與
上訴人通話之聲音，則該錄音帶自具有證據能力。按不堪同居虐待不者，謂與以身體
上或精神上不可忍受之痛苦，致不堪繼續同居而言。所謂不堪同居，應斟酌當事人之
地位、教育程度及其他情事定之，且其虐待無須為同居中之行為，不妨為別居中之事
件，上訴人以「你這個人不得好死」、「我掐死你」、「你不得好死」等言語對待被
上訴人，以被上訴人係國立台灣大學醫學系畢業，領有醫師證明，前開言語顯有礙被
上訴人之人格尊嚴與人身安全，致受有精神上之痛苦，不論兩造是否已分居，堪認已
符合民法第一千零五十二條第一項第三款受他方不堪同居之虐待；即令上訴人思子心
切，亦不得以幾近加害生命、身體等危害安全之言語相向，前開言語非僅不得體，已
有恐嚇危害安全之情事，而兩造於事後固拍攝婚紗照片，仍無由證明被上訴人已宥恕
上訴人之虐待行為，則上訴人辯稱：因上訴人思子心切致言語不得體，無惡意，並無
侮辱情形，且被上訴人事後已原諒云云，並不可採。次查，上訴人於九十二年三月二
十四日準備程序期日、當被上訴人陳述「對造剛才所言不實」時，即當庭情緒激動，
陳述無法看到孩子，辱罵被上訴人係殺人犯，要殺她兒子，被上訴人係壞胚子、不要
臉等語，有準備程序筆錄足考。衡諸被上訴人之身分、地位、教育程度，上訴人此等
行為，亦足認有礙被上訴人之人格尊嚴與人身安全，致被上訴人受有精神上之痛苦。
而被上訴人於九十二年五月五日準備程序將丁○○帶至法庭讓上訴人會面，上訴人當
庭將丁○○抱出法庭，被上訴人出庭要將丁○○抱回，兩造起爭執時，上訴人咬傷被
上訴人手臂，亦有準備程序筆錄、診斷證明書及照片可按。則被上訴人主張，上訴人
有以言語辱罵及咬傷被上訴人等之行為，堪認屬實。按婚姻係以夫妻之共同生活為目
的，配偶應互相協力保持其共同生活之圓滿、安全及幸福，因而夫妻應互相尊重以增
進情感之和諧，防止家庭暴力之發生，此為維繫婚姻所必要。故夫妻一方之行為，凡
有礙於他方配偶之人格尊嚴與人身安全，致夫妻無法繼續共同生活者，均應認符合民
法第一千零五十二條第一項第三款規定之受他方不堪同居之虐待。上訴人上開對被上
訴人言語重大侮辱行為，甚至於準備程序時在庭外咬傷被上訴人，當屬不堪同居之虐
待，被上訴人依民法第一千零五十二條第一項第三款之規定，請求判准兩造離婚，洵
屬有據。經審酌台中市政府函附之訪視報告、台北家庭扶助中心函附之監護權訪視調
查報書，認被上訴人無論在居住環境、子女之生活安排、親屬支援照顧能力等，適宜
擔任未成年子女之監護人，而上訴人在其家屬之協助之下，亦確實有不錯之環境、條
件與能力來負擔持續照顧未成年子女之責任，而兩造均表達強烈之監護意願。雖丙○
○、丁○○未滿七歲，無表達意願之能力，惟審酌丙○○自出生以還，均由上訴人照
顧，並由上訴人之父母親從旁協助照料；而丁○○自出生三月後，即由被上訴人照顧
，並由被上訴人之母親協助照料；兩造固均以不當言語辱罵對方，然此乃兩造經營婚
姻不順致與對方之互動不良之結果，不能以之證明上訴人與丙○○、被上訴人與丁○
○之互動結果亦係同一模式，尚不得以兩造有不當言語辱罵對方，遽認上訴人、被上
訴人不適於行使負擔丙○○、丁○○之權利義務。然為避免兩造所生之二名年幼子女
，因父母親之離異，再次更易環境增加適應上之困難，為該未成年子女丙○○、丁○
○之最大利益計，認兩造離婚後，對於未成年子女丁○○權利義務之行使或負擔由被
上訴人任之，對於未成年子女丙○○權利義務之行使或負擔由上訴人任之為宜。又會
面交往乃基於親子關係所衍生之自然權利，因其不僅為父母之權利，更為未成年子女
之權利，亦應以子女之最佳利益為考量，同時會面交往之規定，使未取得未成年子女
權利義務行使或負擔之一方，於離婚後仍繼續與其子女接觸連繫，是會面交往之實施
為繼續性之事實狀態；雖被上訴人行使負擔未成年子女丁○○之權利義務，上訴人行
使負擔未成年子女丙○○之權利義務，惟因親子、姐弟人倫天性，天下皆同，任何人
均無法以任何理由加以阻擋，為免丁○○由被上訴人監護而將對上訴人感到陌生，丙
○○由上訴人監護而將對被上訴人感到陌生，甚至姐弟二人亦因此形同陌路、相互排
斥，有剝奪兩造未成年子女親情、手足之情之虞，兼顧丁○○、丙○○人格之正常發
展及滿足親子孺慕之情，爰依民法第一千零五十五條第五項規定、並參酌兩造所提出
之會面交往計劃，依職權酌定上訴人與丁○○、被上訴人與丙○○會面交往之期間、
方式如第一審判決附表一、二所示，以維繫其間之親情，並藉此能增加兩造未成年子
女丁○○、丙○○二人間交流機會，增進彼此間之感情。而上訴人反訴主張被上訴人
常以不雅字眼辱罵伊等情，已據被上訴人是認之錄音帶及譯文為證，被上訴人雖辯稱
：其均係上訴人主動言語挑動致其口出惡言云云，然縱被上訴人認上訴人相逼，仍應
以理性相對，非以更惡毒之「幹你娘，幹你祖母」、「你瘋子啦」、「我把你的頭扭
斷」、「我要跟你同歸於盡」等言語相向。而所謂不堪同居，應斟酌當事人之地位、
教育程度及其他情事定之。而虐待無須以同居中之行為為限，按婚姻係以夫妻之共同
生活為目的，配偶應互相協力保持其共同生活之圓滿、安全及幸福，因而夫妻應互相
尊重以增進情感之和諧，防止家庭暴力之發生，此為維繫婚姻所必要。查被上訴人以
前開言語對待上訴人，衡以上訴人係國立台灣大學財務金融學系博士班學生，領有國
立台灣大學教師證、醒吾技術學院講師證，前開言語顯有礙上訴人之人格尊嚴與人身
安全，而致上訴人受有精神上之痛苦，揆諸上開說明，已符合民法第一千零五十二條
第一項第三款受他方不堪同居之虐待。上訴人反訴請求判准兩造離婚，為有理由。復
查夫妻之一方，因判決離婚而受有非財產上之損害，受害人亦得請求賠償相當之金額
，但以受害人無過失者為限，為民法第一千零五十六條第二項、第一項所明定。易言
之，夫妻因判決離婚得請求非財產上之損害者，以無過失者為限，本件上訴人於判決
離婚亦屬有過失，則其請求非財產上之損害六百萬元，於法無據，不應准許。對於兩
造所生未成年子女丙○○、丁○○權利義務之行使或負擔分由上訴人、被上訴人任之
，即兩造各行使、負擔子女一人之權利義務，上訴人向被上訴人請求丙○○之扶養費
，而被上訴人亦向上訴人請求丁○○之扶養費，並以之為抵銷抗辯。按法院依民法第
一千零五十五條之規定為酌定時，得命未行使或負擔權利義務之一方給付扶養費，扶
養費之給付，法院得依聲請或依職權，命為一次給付或分期給付。分期給付遲誤一期
履行者，其後之期間視為亦已到期，為非訟事件法第七十一條之六第一項、第二項所
明定。本件上訴人固得向未行使或負擔丙○○權利義務之被上訴人請求給付丙○○之
扶養費，惟法院亦得依職權命未行使或負擔丁○○權利義務之上訴人給付丁○○之扶
養費予被上訴人，上訴人既反訴主張丙○○之扶養費為每月五千元，丁○○與丙○○
同為兩造之子女，其扶養費自無由低於每月五千元，是上訴人亦應按月給付丁○○之
扶養費五千元予被上訴人。丙○○係於一百零八年一月二日成年，丁○○於一百零九
年七月二十四日成年，上訴人須給付丁○○之扶養費予被上訴人至一百零九年七月二
十三日，被上訴人須給付丙○○之扶養費至一百零八年一月一日，被上訴人之主動債
權大於上訴人之被動債權，上訴人之債權消滅。則上訴人反訴請求被上訴人給付扶養
費，其中丁○○之五千元部分，因上訴人未行使或負擔丁○○權利義務，而不得請求
；另丙○○之五千元部分，已因被上訴人主張抵銷而消滅，亦不應准許。至上訴人主
張：被上訴人婚後不曾支付家庭生活費云云，為被上訴人所否認。查上訴人自承僅列
有收據部分，他如生活瑣碎、買菜零星、出邀購物，都沒有收據等情；而提出之客戶
消費明細表、上訴人及其父戊○○之信用卡帳單，均無由證明被上訴人婚後即不支付
家庭生活費用，亦不能證明上開支出係為兩造家庭生活費用之支出。蓋以上訴人娘家
支出之款項，未據上訴人證明係為兩造家庭生活費用支出。另由上訴人支出者，如麗
都飯店消費七百八十元，應屬上訴人於婚姻關係存續中所負之債務，依民法第一千零
二十四條第二款之規定，應由妻即上訴人負清償之責，上訴人仍不得向被上訴人請求
給付。則上訴人以所提出之文件單據為證據，反訴請求被上訴人給付家庭生活費一百
二十萬元，亦屬無據。因而，維持第一審就本訴所為上訴人敗訴部分之判決，駁回上
訴人之上訴；並就上訴人提出之反訴，為一部勝訴，一部敗訴之判決，准上訴人與被
上訴人離婚，並駁回上訴人關於定對於未成年子女權利義務之行使負擔、給付扶養費
、非財產上之損害賠償金、家庭生活費用部分之反訴（原判決關於駁回返還代繳納國
宅貸款及其他代墊費用並借款九十三萬六千二百零五元本息之反訴部分，另結）。
上訴駁回部分（即關於原審駁回上訴人之上訴及定對於未成年子女權利義務之行使負
擔、給付非財產上損害賠償金之反訴部分）：
原審以前開理由，就被上訴人請求准兩造離婚及定對於未成年子女權利義務之行使負
擔部分，維持第一審所為上訴人不利部分之判決，駁回其上訴；及駁回關於上訴人請
求被上訴人給付丁○○之扶養費、非財產上之損害賠償金部分之反訴，經核並無違誤
。上訴論旨，指摘此部分原判決為不當，聲明廢棄，難謂有理由。
廢棄發回部分（即關於原審駁回丙○○扶養費、家庭生活費用之反訴部分）：
按民法第三百三十四條所稱之抵銷，係以二人互負債務，而其給付種類相同並均屆清
償期者為要件，故得供債務人抵銷之債權，須為對於自己債權人之債權，而不得以對
於他人之債權，對於債權人為抵銷（本院四十九年台上字第一二五號判例參照）。查
法院依民法第一千零五十五條之規定，為酌定、改定或變更時，得命未行使或負擔權
利義務之一方給付扶養費，非訟事件法第七十一條之六第一項定有明文；而離婚之訴
，當事人得於第一審或第二審言詞辯論終結前，附帶請求法院於認原告之訴為有理由
時，並定對於未成年子女權利義務之行使負擔之內容及方法，亦為民事訴訟法第五百
七十二條之一第一項所明定。乃為求一次解決紛爭，避免司法資源浪費，並兼顧未成
年子女之利益，就未成年子女權利義務行使負擔之問題，予以通盤考量，於父或母於
婚姻事件中，得同時為未成年子女請求他造給付扶養費，遂行其為未成年子女請求扶
養費之訴訟，有當事人適格。換言之，子女對父母之扶養費請求權，在實體法上固為
一身專屬之權利，惟為求紛爭之解決，並兼顧未成年子女之利益，同時衡諸民法第一
千零五十五條、民事訴訟法第五百七十二條之一第一項及非訟事件法第七十一條之六
之立法旨趣，非扶養費請求權主體之父或母一方，固得本於法定訴訟擔當之地位，於
離婚之訴為子女利益為扶養費請求。惟請求扶養費訴訟之扶養費權利主體，終究為子
女本身，而非其父或母。原審未見及此，並未審酌未行使或負擔權利義務之被上訴人
，對兩造之長女丙○○扶養費之給付，是否妥當，已屬可議；猶以上訴人對兩造之長
子丁○○之扶養費給付義務，與被上訴人對兩造之長女丙○○之扶養費給付義務相當
，而准被上訴人所為之抵銷抗辯，即與以丁○○對上訴人之債權與丙○○對被上訴人
之債權抵銷之情形無異，非但害及兩造未成年子女丙○○、丁○○之利益，更與民法
第三百三十四條所定之抵銷要件不合，殊屬未合。其次，當事人主張有利於己之事實
者，就其事實有舉證之責任，民事訴訟法第二百七十七條定有明文。又九十一年六月
二十六日修正前民法第一千零二十六條規定家庭生活費用，夫無支付能力時，由妻就
其財產之全部負擔之。故爾，於修正前夫妻法定財產制關於家庭生活費用，除夫無支
付能力時，由妻就其財產之全部負擔外，由夫負擔為原則，如妻有正當理由而與夫分
居時，夫仍應負擔妻之家庭生活即家庭生活費用，此與法定扶養義務不同。故夫如主
張負擔家庭生活費用之義務已因清償或其他原因而消滅者，即對其原因有舉證責任，
如不能舉證或所舉證據不實，法院自應為夫敗訴之判決。查本件上訴人反訴請求被上
訴人給付家庭生活費用一百二十萬元，被上訴人辯稱：該費用大部分由其支付云云（
見原審卷(一)第二二一頁、卷(二)第二七二頁、卷(四)第四○頁），依上說明，自應由被上
訴人就此對其有利之事實負舉證責任。原審未命被上訴人舉證，而以上訴人未能證明
其未付家庭生活費用，即為不利於上訴人之論斷，其適用證據法則，亦有未洽。上訴
論旨，指摘此部分之原判決為不當，求予廢棄，非無理由。
據上論結，本件上訴一部為有理由，一部為無理由。依民事訴訟法第四百七十七條第
一項、第四百七十八條第二項、第四百八十一條、第四百四十九條第一項、第七十八
條，判決如主文。
中　　　華　　　民　　　國　　九十三　　年　　 十二 　　月　　 十六 　　日
                              最高法院民事第七庭
                                  審判長法官  許　朝　雄
                                        法官  謝　正　勝
                                        法官  劉　福　來
                                        法官  鄭　玉　山
                                        法官  吳　麗　女
      右正本證明與原本無異
                                              書  記  官
中　　　華　　　民　　　國　　九十三　　年　　 十二 　　月　　二十九　　日
                                                                        Ａ
